【裁判字號】    94,訴,395
【裁判日期】    950406
【裁判案由】    偽造文書
【裁判全文】
臺灣高雄地方法院刑事判決               94年度訴字第395號
公  訴  人  臺灣高雄地方法院檢察署檢察官
被      告  辛○○
選任辯護人  蘇精哲律師
            徐建光律師
            李汶哲律師
上列被告因偽造文書案件，經檢察官提起公訴（94年度偵字第89
9號），本院判決如下：
    主  文
鐘純珠無罪。
    理  由
一、公訴意旨係以：被告辛○○於民國90年12月間，欲將仁翔建
    設股份有限公司所有之土地轉出，而與龍登廣告實業股份有
    限公司（下稱龍登公司）負責人乙○○（業經本院另以94年
    度訴字第921 號判決判處有期徒刑3 月確定）基於共同之犯
    意聯絡及行為分擔，由具有共同犯意聯絡之丁○○（被告之
    配偶）、甲○○（丁○○及甲○○均經台灣高等法院高雄分
    院另以94年度上訴字第1711號判決判處有期徒刑3 月併緩刑
    2 年確定）2 人分別提供己○○（為被告之姪子）、洪明富
    、告訴人龔銘書（現改名為壬○○）、丙○○（為甲○○之
    配偶）之身分證，供乙○○持向高雄市政府建設局申請公司
    變更登記，嗣乙○○取得己○○4 人之身分證後，明知於90
    年12月25日，並未召開龍登公司之股東臨時會及董事會，竟
    未經己○○、洪明富、龔銘書、丙○○之同意，假不知情之
    合昌會計師事務所人員，製作虛偽之龍登公司股東臨時會議
    紀錄、董事會議紀錄，偽載：「記錄為丙○○，決議：選任
    己○○、洪明富、龔銘書為董事，及決議：選任己○○為董
    事長，對外代表本公司執行業務。」，並製作虛偽之龍登公
    司變更登記申請書（90年12月31日），在上開董事會議紀錄
    上偽簽己○○、洪明富、龔銘書之簽名，及偽造己○○、洪
    明富、龔銘書、丙○○之印章，分別蓋於該股東臨時會議紀
    錄、董事會議紀錄、公司變更登記申請書上。嗣不知情之合
    昌會計師事務所人員於91年1 月4 日，持上開會議紀錄及申
    請書，向高雄市政府建設局申請變更登記董事長為己○○、
    董事為龔銘書、洪明富、監察人丙○○，足生損害於己○○
    、洪明富、壬○○、丙○○及高雄市政府建設局對於公司管
    理之正確性。嗣於93年1 月份，壬○○收到國稅局通知書，
    始知其身分證遭冒用而查獲上情。因認被告涉犯有刑法第21
    6 條、第210 條之行使偽造私文書罪嫌、同法第217 條第1
    項之偽造署押罪嫌、同法第214 條之明知為不實事項而使公
    務員登載不實事項於公文書之罪嫌等語。
二、按犯罪事實應依證據認定之，無證據不得認定犯罪事實，刑
    事訴訟法第154 條第2 項定有明文。又事實之認定，應憑證
    據，如未能發現相當證據，或證據不足以證明，自不能以推
    測或擬制之方法，以為裁判基礎，有最高法院40年度台上字
    第86號判例可資參照。
三、本件檢察官認被告涉犯上開犯行，所舉證據為：(1)被告之供
    述。(2)證人即告訴人壬○○於警訊及偵查中之證述。(3)證人
    乙○○於偵查中之證述。(4)證人甲○○於警訊及偵查中之證
    述。(5)證人丁○○於偵查中之證述。(6)證人己○○於偵查中
    之證述。(7)證人丙○○於警訊及偵查中之證述。(8)高雄市政
    府93年10月25日高市府建二公字第09300987910 號函文所附
    91年1 月4 日龍登公司變更登記表、變更登記申請書、股東
    臨時會議記錄、董事會議記錄各1 份。訊據被告並不否認龍
    登公司上開董事會議及股東臨時會議實際上並未召開一節，
    惟堅決否認有何上開檢察官所指犯行，辯稱：伊是於91年1
    月份，伊先生丁○○告訴伊說己○○不願意擔任龍登公司的
    董事長，並要變更登記伊為龍登公司之負責人時，伊才知道
    這件事，伊對於上開檢察官所指犯行，均不知情等語。經查
    ：
（一）證據能力部分：(1)證人即告訴人壬○○、證人甲○○及證
      人丙○○於警訊中之證述，均係被告以外之人，於審判外
      之言詞陳述，屬傳聞證據，惟被告及辯護人已於本院審理
      中均同意作為證據，且本院審酌上開人等警訊筆錄作成之
      情況，客觀上並無意思不自由之情形，亦認為適當，依刑
      事訴訟法第159 條之5 第1 項規定，本院認均有證據能力
      。(2)證人即告訴人壬○○、證人乙○○、甲○○、丙○○
      、丁○○、己○○等人於偵查中，在檢察事務官前所為之
      陳述，均係被告以外之人，於審判外之言詞陳述，屬傳聞
      證據，惟被告及辯護人已於本院審理中亦均同意作為證據
      ，且本院審酌上開人等偵訊筆錄作成之情況，亦認為適當
      ，依刑事訴訟法第159 條之5 第1 項規定，本院認均有證
      據能力。
（二）就被告未經告訴人壬○○同意，而於上開龍登公司董事會
      議記錄、股東臨時會議記錄及變更登記申請書上，偽造「
      龔銘書」之署名及印章、印文犯行部分：
    (1)證人即告訴人於警訊、偵查、本院及本院另案94年度訴字
      第921 號案件審理中（下稱本院另案審理中）係證稱：伊
      於90年間快退伍時，有將伊之身分證影本交予甲○○，因
      甲○○說要成立1 家金融公司，伊退伍後可以去那邊工作
      ；甲○○曾帶伊和丁○○吃飯，當時有提到要伊擔任金融
      公司的員工，甲○○和乙○○也曾到林園和伊談過成立金
      融公司的事。上開會議記錄及申請書上「龔銘書」之簽名
      及印文，是伊以前的名字，但都不是伊簽的或伊的印章。
      伊是直到93年間接獲國稅局通知時，才知道伊擔任龍登公
      司的董事，伊並不認識被告，是因為當時被告是該公司的
      負責人，伊才對她提出告訴等語，是告訴人固否認上開「
      龔銘書」之簽名及印文非其所為，而應係他人所偽造，惟
      依其上開證述內容，並未提及被告有向其拿身分證影本或
      與其接觸要求擔任龍登公司董事之情形，其上開證述內容
      ，尚難作為對被告不利之認定。
    (2)證人甲○○於警訊、偵查、本院另案審理中係證稱：伊和
      壬○○要退伍時，乙○○向伊說要成立1 家資產管理公司
      ，要負責處理銀行的呆帳，經壬○○同意後，伊於90年10
      月底將壬○○的身分證影本拿給乙○○，沒有拿給被告，
      至於上開龍登公司會議記錄得製作過程，伊並不清楚等語
      ，是證人甲○○係將告訴人之身分證影本交予證人乙○○
      ，並非被告，證人甲○○亦未證述被告與此部分犯行有何
      關聯，其所為上開證詞亦不足作為對被告不利之認定。
    (3)至於證人乙○○之證詞部分，證人乙○○於偵查中係證稱
      ：甲○○將告訴人的身分證影本交給伊後，伊在90、91年
      間，到高雄市○○區○○路巖興建材公司交給被告的先生
      丁○○，當時在場的人有伊、甲○○、丁○○及被告，甲○○有說告訴人同意擔任龍登公司董事，伊也有和甲○○
      去大寮找告訴人等語，於本院審理及另案審理中則供稱：
      被告及丁○○並沒有問過伊告訴人是否同意擔任董事，雙
      方也沒有討論過這件事。上開董事會議記錄及股東臨時會
      議記錄實際上並未召開，這些文件是伊和丁○○事先擬好
      草稿，再交給戊○○代打，之後伊再轉交給丁○○，作好
      後就交給戊○○請他們代為申請變更登記，伊不知道上開
      會議記錄內當事人的簽名及印章，是否由本人親自所為等
      語，是證人乙○○係將告訴人身分影本交予丁○○，並非
      被告，且證人乙○○仍證稱告訴人有同意擔任董事，被告
      並未詢問過告訴人是否同意擔任龍登公司董事之事等情，
      自難僅以被告在場，即認被告主觀上已知悉告訴人未同意
      擔任龍登公司董事之事實，且依證人乙○○上開證詞，上
      開會議記錄及申請書之製作過程被告並未經手，自無從認
      定該會議記錄及申請書內告訴人之署名及印章係被告所為
      ，證人乙○○上開證詞及供述，亦不足作為對被告不利之
      認定。另證人戊○○於本院審理中證稱：伊曾幫龍登公司
      辦理變更登記，每次變更登記之會議記錄等資料，都是由
      乙○○提供給伊，龍登公司實際上有無開董事會或股東會
      ，伊不知道等語，亦未證述上開不實之會議記錄等係由被
      告所提供。綜上所述，依檢察官及卷內證據，尚不足以證
      明被告主觀上知悉告訴人未同意擔任龍登公司董事之事，
      或上開會議記錄及申請書內告訴人之署名及印文係被告所
      偽造，難認被告有違犯此部分之犯行。
（三）就被告未經丙○○同意，而於上開龍登公司董事會議記錄
      、股東臨時會議記錄及變更登記申請書上，偽造「丙○○
      」之署名及印章、印文犯行部分：
    (1)證人丙○○於警訊、偵查及本院另案審理中係證稱：伊不
      認識被告，之前伊先生甲○○的朋友要開公司，伊就將身
      分證借給甲○○使用，讓他全權處理，上開會議記錄及申
      請書上「丙○○」之簽名及印文，不是伊簽的或伊的印章
      等語。是證人丙○○固否認上開「丙○○」之簽名及印文
      係其所為，應係他人所偽造，惟依其上開證述內容，並未
      提及被告有向其拿身分證影本或與其接觸要求擔任龍登公
      司監察人之情形，其上開證述內容，尚難作為對被告不利
      之認定。
    (2)證人甲○○於另案審理中供稱：伊有提供丙○○的身分證
      予乙○○，是要以伊太太名義擔任龍登公司股東等語；證
      人乙○○於偵查中證稱：丙○○的身分證是甲○○提供的
      ，甲○○要以其太太名義代表他擔任龍登公司股東等語，
      依證人甲○○及乙○○之上開證詞，被告並未提供或經手
      丙○○之身分證，且依證人乙○○於本院另案審理中之證
      詞，亦無從認定該會議記錄及申請書內丙○○之署名及印
      章係被告所為，是證人乙○○上開證詞及供述，亦不足作
      為對被告不利之認定。綜上所述，依檢察官及卷內證據，
      尚不足以證明被告主觀上知悉丙○○未同意擔任龍登公司
      董事之事，或上開會議記錄及申請書內丙○○之署名及印
      文係被告所偽造，難認被告有違犯此部分之犯行。
（四）就被告未經己○○同意，而於上開龍登公司董事會議記錄
      、股東臨時會議記錄及變更登記申請書上，偽造「己○○
      」之署名及印章、印文犯行部分：
    (1)證人己○○於偵查、本院審理及本院另案審理中證稱：伊
      不知道會成為龍登公司負責人，伊也沒有答應要當龍登公
      司的負責人。伊在84年當兵前，大約在80、81年左右曾在
      丁○○位於高雄市○○路的凱聚磁磚公司上班，當時有把
      身分證交給公司會計，後來有拿回來。伊沒有參加龍登公
      司的董事會議及股東臨時會議，上開會議記錄及申請書上
      「己○○」之簽名及印文，不是伊簽的或伊的印章等語。
      證人己○○雖否認其有擔任龍登公司董事之事，惟證人丁○○於本院另案審理中供稱：己○○的身分證係伊提供予
      乙○○辦理變更登記，伊事前有經過己○○同意等語，而
      依本院卷附龍登公司變更登記補正申請書所附己○○之身
      分證影本，證人己○○之身分證係於87年4 月9 日所換發
      ，且役別欄已註記「預役」，足見該身分證影本應係證人
      己○○於服完兵役後所換發，而依證人己○○上開證詞，
      其係於當兵前將身分證交予丁○○所經營之公司會計，如
      丁○○或被告係趁機以當時之身分證辦理變更登記，則依
      常理，該身分證應無役別欄之註記，且亦非87年4 月9 日
      所換發，而證人己○○於服完兵役後，既未在丁○○所經
      營公司上班，則除非證人己○○確有同意擔任負責人並自
      行提供其身分證，否則衡情丁○○或被告應無取得證人己○○上開身分證影本之機會，是證人己○○上開證述內容
      ，與常理不符，已有疑問，難以作為對被告不利之認定。
    (2)至於證人乙○○於本院審理中雖證稱：本案變更登記之事
      ，是伊和丁○○談，但被告也知情等語，惟證人乙○○已
      證稱己○○之身分證係由丁○○所提供，與證人丁○○上
      開供述內容相符，是己○○之身分證並非被告所提供，且
      被告已否認知情，而證人乙○○亦未證述其認為被告知情
      之依據為何，其上開證詞尚難憑信，且證人乙○○亦未證
      稱上開不實之會議記錄等資料係由被告所提供，其所為證
      詞亦不足以作為對被告不利之認定。綜上所述，證人己○○之證詞容有瑕疵可指，且依檢察官及卷內證據，尚不足
      以證明被告主觀上知悉己○○是否同意擔任龍登公司董事
      之事，或上開會議記錄及申請書內己○○之署名及印文係
      被告所偽造，難認被告有違犯此部分之犯行。
（五）就被告未經洪明富同意，而於上開龍登公司董事會議記錄
      、股東臨時會議記錄及變更登記申請書上，偽造「洪明富
      」之署名及印章、印文犯行部分：證人丁○○於本院另案
      審理中供稱：洪明富的身分證係伊提供予乙○○辦理變更
      登記，伊事前有經過洪明富的同意等語，已供稱洪明富部
      分係經其同意後而為，而洪明富於檢察官偵查中並未到庭
      作證過，並無從知悉洪明富究竟有無同意擔任龍登公司董
      事及上開會議記錄等資料內之「洪明富」之署名及印文，
      是否係經其授權而為，且依檢察官及卷內其他證據，尚不
      足以證明被告主觀上知悉洪明富是否同意擔任龍登公司董
      事之事，或上開會議記錄及申請書內洪明富之署名及印文
      係被告所偽造，自難認被告有違犯此部分之犯行。
（六）就製作內容虛偽之龍登公司股東臨時會議紀錄、董事會議
      紀錄及變更登記申請書部分：按刑法第210條之偽造文書
      ，係以無制作權之人，冒用他人名義而制作該文書為必要
      ，如果行為人對於此種文書，本有制作之權，縱令其不應
      制作而制作，亦無偽造之可言，有最高法院20年非字第76
      號及24年上字第5458號判例可資參照。本件證人乙○○自
      承於91年1月4日變更登記前，其係龍登公司之實際負責人
      ，則證人乙○○本有權以龍登公司之名義製作文書並對外
      行使，縱文書內容有所不實，參諸上開判例意旨，亦不構
      成偽造私文書及行使偽造私文書等罪至明，而證人乙○○
      此部分已不成立犯罪，被告自亦無與證人乙○○成立共犯
      可言。
（七）就被告共同利用不知情之合昌會計師事務所人員（即指證
      人戊○○），持內容虛偽之龍登公司股東臨時會議紀錄、
      董事會議紀錄、變更登記申請書等資料，於上揭時、地，
      辦理變更登記，進而使公務員將己○○經選任為龍登公司
      擔任董事長等不實事項予以登載之部分：按刑法第214 條
      所謂使公務員登載不實事項於公文書罪，須一經他人之聲
      明或申報，公務員即有登載之義務，並依其所為之聲明或
      申報予以登載，而屬不實之事項者，始足構成，若其所為
      聲明或申報，公務員尚須為實質之審查，以判斷其真實與
      否，始得為一定之記載者，即非本罪所稱之使公務員登載
      不實，此有最高法院73年台上字第1710號判例意旨可資參
      照。而公司法第388 條規定：「主管機關對於公司登記之
      申請，認為有違反法令或不合法定程式者，應令其改正，
      非俟改正合法後，不予登記。」，依上開規定觀之，向主
      管機關申請為股份有限公司之董事長變更登記，主管機關
      得就各該股東、董事會議是否確曾召開、召集程序又是否
      適法等項，進行實質之審查，以判斷其真實與否，而非僅
      依公司之申請即為一定登載之形式審查，則公司之實際負
      責人明知未曾召開臨時股東及董事會，以選任新任董事及
      董事長，仍以申請文件表明確有選任，而使公務員將此不
      實事項予以登載，自應無適用刑法第214 條論罪之餘地，
      是被告自亦無與證人乙○○等人成立此部分犯罪之共犯可
      言。
（八）總上所述，依檢察官及卷內證據，均不足以證明被告有違
      犯檢察官所指上開犯行，不能證明犯罪，自應為被告無罪
      之諭知。
四、檢察官另於本院審判庭時表示：被告為求接任龍登公司董事
    長職務，基於行使偽造私文書及使公務員登載不實事項之故
    意，明知91年3月7日10時許及下午2時許，並未召開龍登公
    司股東臨時會議及董事會議，竟製作以己○○擔任主席、丙○○為記錄，內容為龍登公司股東選任被告、洪明富、龔銘
    書為董事、丙○○為監察人之不實股東臨時會議記錄，及內
    容為龍登公司董事選任被告為董事長之不實董事會議記錄，
    並於偽造上開資料後，交由不知情之會計師，向主管機關即
    高雄市政府建設局申請變更登記，而使承辦人員將上開不實
    事項登載於職務上所掌公文書上，因認被告此部分亦涉犯有
    刑法第216 條、第210 條、第214 條等罪嫌。惟被告起訴部
    分業經本院諭知無罪，上開被告涉嫌犯罪部分，本院自無從
    併予審理，應由檢察官另行處理。另被告於本院審理中就此
    部分罪嫌，已自承其知悉要擔任龍登公司負責人之事，而證
    人乙○○於本院審理中已證述：此次股東臨時會議記錄及董
    事會議記錄實際上並未召開等語，且告訴人亦於本院審理中
    證稱：此次股東臨時會議記錄及董事會議記錄上「龔銘書」
    之簽名及印文並非伊所為等語，是上開會議記錄上之「龔銘
    書」之簽名及印文可能係經偽造，且被告涉有犯罪嫌疑，本
    院爰依刑事訴訟法第241 條規定，就被告所涉此部分犯行，
    函送台灣高雄地方法院檢察署依法偵辦，一併敘明。
據上論斷，應依刑事訴訟法第301條第1項前段，判決如主文。
本案經檢察官庚○○到庭執行職務。
中    華    民    國      95    年    4    月    6    日
                  刑事第十五庭  審判長法  官  唐照明
                                      法  官  盧怡秀
                                      法  官  呂憲雄
 以上正本證明與原本無異。
如不服本判決，應於收受送達後10日內向本院提出上訴書狀。
中    華    民    國      95    年    4    月    10   日
                                      書記官  吳良美


司法院資訊處製作；財團法人民間司法改革基金會備份。
